【裁判字號】    95,訴,2624
【裁判日期】    970219
【裁判案由】    偽造文書等
【裁判全文】
臺灣板橋地方法院刑事判決              95年度訴字第2624號
公  訴  人  臺灣板橋地方法院檢察署檢察官
被      告  丁○○
選任辯護人  陳德峰律師
            陳瑞萍律師
            謝志明律師
上列被告因偽造文書等案件，經檢察官提起公訴（95年度偵字第
17508 號），本院判決如下：
    主  文
丁○○被訴行使偽造私文書及行使使公務員登載不實公文書部分
均無罪；被訴竊佔部分不受理。
    理  由
壹、公訴意旨略以：
一、被告丁○○與告訴人乙○○、己○○、戊○○、丙○○共有
    臺北縣三峽鎮○○段359 之2 地號土地（下稱本案土地）；
    渠等之應有部分均為五分之一，各共有人間迄今並未辦理分
    割，亦無分管協議之存在；被告竟基於意圖自己不法之利益
    與偽造文書之犯意，先行委託不知情之刻印人員偽刻告訴人
    乙○○、己○○、戊○○、丙○○四人之印章，再於民國90
    年5 月1 日偽造前開四人之署押，及蓋用前開偽刻之印章於
    土地使用權同意書上後，向臺北縣政府工務局建設管理課提
    出上開不實之土地使用權同意書而行使之，致該承辦公務員
    將被告業已取得告訴人乙○○等四人同意興建之不實事項，
    登載在其職務上所掌管之文書，據以核發建造執照，足生損
    害於告訴人乙○○等四人及工務機關對於執照登記管理之正
    確性。迄91年9 月28日本案土地上之建物完工後，丁○○即
    將之出租予補習班及飲食店，獨自收取全部租金，以此方式
    竊佔本案土地。
二、因認被告丁○○涉犯刑法第216 條、第210 條之行使偽造私
    文書、同法第216 條、第214 條之行使使公務員登載不實及
    同法第320 條第2 項之竊佔罪嫌。
貳、無罪部分
一、按犯罪事實應依證據認定之，無證據不得認定其犯罪事實；
    不能證明被告犯罪者，應諭知無罪之判決，刑事訴訟法第15
    4 條第2 項、第301 條第1 項分別定有明文。次按事實之認
    定，應憑證據，如未能發現相當證據，或證據不足以證明，
    自不能以推測或擬制之方法，為裁判基礎；且認定犯罪事實
    ，所憑之證據，無論直接或間接證據，其為訴訟上之證明，
    須於通常一般之人均不致有所懷疑，而得確信其為真實之程
    度者，始得據之為有罪之認定，倘其證明尚未達到此一程度
    ，而有合理性懷疑之存在時，即無從為有罪之認定，分別有
    最高法院40年台上字第86號、76年台上字第4986號判例可資
    參酌。再告訴人之告訴，本以使被告受刑事訴追為目的，故
    其陳述是否與事實相符，自應調查其他證據，以資審認，苟
    其所為攻擊之詞，尚有瑕疵，則在此瑕疵未予究明以前，即
    不能遽採為斷罪之基礎（最高法院69年度台上字第1531號判
    決意旨參照）。
二、公訴人認被告丁○○涉犯前揭偽造文書罪嫌，主要係以被告
    於偵查中之供述、證人即告訴人乙○○、戊○○、丙○○等
    人於偵查中之證述、本案土地登記謄本、土地使用權同意書
    （即臺灣板橋地方法院檢察署94年度交查字第1783號卷第6
    頁之告證三，下簡稱告證三）、告訴人己○○護照簽證影本
    、告訴人乙○○、戊○○、張金源之戶籍謄本、現場照片、
    臺北縣政府工務局建造執照及使用執照等為其論據。訊據被
    告固坦承：告證三上之乙○○、己○○、戊○○、丙○○之
    簽名及印文，均非本人親自為之，而係伊委託建商代為簽章
    ，且伊於90年5 月1 日持告證三向臺北縣政府工務局申請在
    本案土地上興建建物取得建造執照等情，惟堅決否認有何偽
    造文書之犯行，辯稱：告訴人等都有授權同意伊以個人名義
    在本案土地上蓋房子，事前也有問過告訴人等要不要出錢一
    起蓋，他們都沒有說話，叫伊自己去發落等語，並提出於89
    年在北投簽立之土地使用權同意書1 紙（見前開交查卷第20
    頁，原本在本院卷第29頁證物袋內，下簡稱89年同意書）為
    證。而刑法偽造私文書，係以無制作權之人冒用他人名義而
    制作該文書為要件，若行為人基於他人之授權委託，即不能
    謂無制作權，自不成立該條之罪，是本件首應審酌者，厥為
    被告持告證三向臺北縣政府工務局申請建築執照時，是否業
    經告訴人等同意授權，經查：
（一）告訴人乙○○、己○○、戊○○於本院審理時，雖均證稱
      ：89年同意書上之字跡不是渠等所簽立者；另告訴人丙○○則到庭證稱：沒有委託其兄弟代簽89年同意書云云。惟
      證人甲○○於本院審理時，已證稱：我於89年看我母親的
      時候有看到89年同意書，是看到告訴人三個人簽，只有丙○○沒有簽，當時丙○○說他車子壞了，向我們借錢，然
      後說叫別人簽就好，他就跑掉了等語明確（見本院卷第24
      4 、247 、248 頁），核證人甲○○與被告、告訴人等人
      均為兄弟姊妹關係，且就本案土地亦無應有部分或其他利
      害衝突，當無甘冒偽證罪責而特意偏袒被告杜撰證詞之理
      。而經本院將告訴人乙○○當庭書寫字跡原本、陽信商業
      銀行石牌分行及臺灣郵政股份有限公司臺北郵局開戶資料
      原本等卷內資料送請法務部調查局鑑定，結果認與89年同
      意書上乙○○之姓名、住址及身分證字號等欄位筆跡之筆
      畫特徵極相似；就戊○○當庭書寫字跡原本、彰化商業銀
      行西門分行及第一商業銀行西門分行開戶資料原本等卷內
      資料，經鑑定後則認與89年同意書上戊○○之姓名、住址
      及身分證字號等欄位筆跡之筆畫特徵相似等情，亦有法務
      部調查局96年9 月13日調科貳字第09600397910 號鑑定書
      1 份附卷可稽，已足佐證證人甲○○所證非虛而堪以採信
      。另就89年同意書上己○○之姓名及身分證字號部分，雖
      經法務部調查局認送鑑比對資料不足而未予受理，惟除己○○於本院審理時，自承該簽名筆跡與其寫的很像等語（
      見本院卷第234 頁）外，就該同意書上所載己○○之住址
      部分，係書寫與被告住處相同之「臺北縣三峽鎮○○街40
      號」，若被告確有偽造此文件藉以脫免罪責之意，焉可能
      犯此明顯錯誤？且該住址部分經送請鑑定後，亦認與告訴
      人乙○○庭寫字跡原本筆跡筆畫特徵相似，有法務部調查
      局96年12月27日調科貳字第09600560580 號鑑定書1 份在
      卷可憑（見本院卷第240 、263 頁），參諸告訴人己○○
      長年在美國居住之情，顯見該臺灣住址應係告訴人乙○○
      代己○○書寫無訛，故本院認被告就89年同意書並無偽造
      之嫌，告訴人等前開所言尚非可採。
（二）告訴人等就被告有無偽造89年同意書部分所證，既如前述
      難認可採，則渠等指訴從未授權同意被告以個人名義在本
      案土地上蓋屋之語，是否同屬真實即非無疑。查89年同意
      書內既已載明書立之目的係以土地所有權人身分同意申請
      人在土地上建築房屋申請建造執照乙事，而告訴人等均親
      自或授權他人簽名於上，並將之交付與被告收執，迄至被
      告於90年5 月1 日申請建造執照時，皆未曾表示任何反對
      之意，是縱其內未具體書寫土地標示及簽立日期，亦應認
      渠等已概括授權同意被告自行書寫詳細內容後，再持以作
      為申請建造執照使用甚明，故被告依據告訴人等先前所為
      之概括授權，再基於同一目的委請建商製作告證三並簽章
      於上，自應認其同有制作告證三之權限，而與偽造私文書
      之要件有間。況告訴人張金源於本院訊問時，證稱：在被
      告房屋還沒有完全蓋好，我路過當地的時候就知道這件事
      ，被告蓋房子我沒有出資等語在案（見本院卷第120 、24
      3 頁），則若被告確係擅自以個人名義在本案土地上建築
      房屋，何以張金源明知其本身未出資共同興建，顯不可能
      同為房屋所有權人，卻未立即出面表示反對或阻止被告繼
      續興建？又被告焉可能甘冒遭其餘土地共有人訴請拆屋還
      地之風險，仍願自行投入大筆資金直至完工？另告訴人乙○○於本院審理時，亦證稱：房子蓋好之後，被告要把房
      子租給補習班，我幫他寫契約書，沒有跟被告要租金等語
      綦詳（見本院卷第23 2頁），若非被告確有事先得到同意
      ，否則乙○○當時何以自願幫被告書寫房屋租賃契約，且
      對被告獨自收取租金之事毫不爭執？由此均益徵告訴人等
      實已事先授權同意被告以其個人名義辦理申請建造執照之
      事宜，而申辦相關執照之過程資料既皆無虛偽不實之處，
      故被告亦無構成使公務員將不實事項登載於職務上所掌公
      文書之犯行。
三、綜上所述，本院認被告丁○○所辯尚非無稽，此外，復查無
    其他積極證據足資證明被告涉有公訴人所指之前揭偽造文書
    犯行，自應依前開法條規定及判例意旨說明，就被告被訴行
    使偽造私文書及行使使公務員登載不實公文書部分部分均諭
    知無罪。
參、公訴不受理部分
一、按告訴乃論之罪，已逾告訴期間者，應諭知不受理之判決，
    刑事訴訟法第303 條第3 款定有明文。次按前項親屬或其他
    五親等內血親或三親等內姻親之間，犯本章之罪者，須告訴
    乃論，刑法第324 條第2 項亦有規定。
二、查被告丁○○與告訴人乙○○、己○○、戊○○、丙○○四
    人均為親兄弟關係，屬二親等之旁系血親關係，業經被告與
    告訴人等均陳明在卷，故本件被告被訴前開竊佔罪嫌部分，
    應屬告訴乃論之罪無訛。而告訴人乙○○於本院訊問時，先
    表示：在91年農曆6 月28日回去的時候我才知道被告在本案
    土地上蓋房子等語（見本院卷第27頁），嗣於審理期日時改
    稱：在92年間才看到本案土地上蓋房子等語（見本院卷第23
    0 頁）；告訴人己○○於本院訊問時，表明：在西元2001年
    我母親過世一週年的時候，我回來臺灣就知道被告在本案土
    地上興建房屋，我確定於2005年回臺灣請律師要告這件事，
    而在前一次回臺灣的時候就知道被告蓋好房子給別人使用等
    語（見本院卷第120 、123 頁），並與卷內法務部入出境資
    訊連結作業資料所顯示其於2005年之前最後一次入境臺灣係
    在2001年間之情相合（見本院卷第259 頁）；告訴人戊○○
    於本院陳稱：我在91年間回去那邊的時候才知道被告在本案
    土地上蓋房子（見本院卷第27、237 頁）；告訴人丙○○於
    本院則稱：我是在91年的時候知道被告在本案土地上興建房
    屋，當時被告還沒有完全蓋好，我路過當地的時候就知道這
    件事（見本院卷第120 、241 頁）。然告訴人四人均係遲至
    94年10月25日始向臺灣板橋地方法院檢察署提出告訴，有刑
    事告訴狀1 份（上有臺灣板橋地方法院檢察署94年10月25日
    收文戳）在卷可憑，足認告訴人等提出本案竊佔告訴之時點
    ，顯皆已逾刑事訴訟法第237 條第1 項規定之6 個月期間，
    故依據前開規定，就被告被訴竊佔部分自應諭知不受理。
據上論斷，應依刑事訴訟法第301 條第1 項、第303 條第3 款規
定，判決如主文。
本案經檢察官顏世翠到庭執行職務。
中    華    民    國    97    年    2     月    19    日
                刑事第十五庭  審判長法  官  陳 鴻 清
                                    法  官  劉 安 榕
                                    法  官  張 兆 光
上列正本證明與原本無異。
如不服本判決，應於判決送達後10日內敘明上訴理由，向本院提
出上訴狀 (應附繕本)，上訴於臺灣高等法院。
                                    書記官  曹 秋 冬
中    華    民    國    97    年    2     月    21    日


司法院資訊處製作；財團法人民間司法改革基金會備份。
